ACORDAO-COMPLETO-2574871

ACÓRDÃO 3503/2023 ATA 13/2023 - PRIMEIRA CÂMARA

VISTOS, relatados e discutidos estes autos que tratam de pedido de reexame interposto pela Sra. Maria da Paz Domingues Abreu Madeira contra o Acórdão 1529/2018-TCU-Primeira Câmara, por meio do qual esta Corte de Contas considerou ilegal o seu ato de concessão de montepio civil,
ACORDAM os Ministros do Tribunal de Contas da União, reunidos em sessão da Primeira Câmara, diante das razões expostas pelo Relator, com fundamento no art. 71, incisos III e IX, da Constituição Federal e nos arts. 1º, inciso V, 39, inciso II, e 45 da Lei 8.443, de 16 de julho de 1992, em:
9.1. dar parcial provimento ao pedido de reexame interposto, para tornar insubsistente o Acórdão 1529/2018-TCU-Primeira Câmara, fazendo consignar na base de dados do sistema Sisac a anotação de registro tácito do ato de concessão de pensão (montepio civil) emitido em favor da Sra. Maria da Paz Domingues Abreu Madeira;
9.2. determinar ao Supremo Tribunal Federal que faça incidir, nos proventos pagos a título de montepio civil, o teto constitucional previsto no art. 37, inciso XI, da Constituição Federal sobre o montante da acumulação de proventos de pensão civil estatutária com os da pensão do montepio civil; e
9.3. dar ciência desta deliberação à recorrente e ao órgão jurisdicionado.

Pedido de reexame contra acórdão que considerou ilegal ato de pensão.

Primeira Câmara

Supremo Tribunal Federal.

3. Interessados/Responsáveis:
3.1. Interessadas: Maria Leticia Gonçalves de Oliveira (XXX.631.341-XX); Maria da Paz Domingues Abreu Madeira (XXX.297.343-XX); Maria das Mercês Oliveira (XXX.924.771-XX).

13.1. Ministros presentes: Walton Alencar Rodrigues (Presidente), Benjamin Zymler (Relator), Jorge Oliveira e Jhonatan de Jesus.
13.2. Ministro-Substituto presente: Weder de Oliveira.

Maria Letícia Gonçalves de Oliveira

Maria Leticia Gonçalves de Oliveira

BENJAMIN ZYMLER

Adoto como relatório o parecer da unidade técnica, cujos termos são os seguintes:
"Trata-se de pedido de reexame (peça 55) interposto pela Sra. Maria da Paz Domingues Abreu Madeira, pensionista do Sr. Carlos Alberto Madeira, ex-ministro do STF, contra o Acórdão 1529/2018-TCU-Primeira Câmara (peça 36) , que teve como relator o Excelentíssimo Senhor Ministro Walton Alencar Rodrigues.
1.1. A deliberação recorrida apresenta o seguinte teor:
VISTOS, relatados e discutidos estes autos em que se examinam atos de concessão de montepio civil instituídos por dois ex-ministros do Supremo Tribunal Federal:
ACORDAM os Ministros do Tribunal de Contas da União, reunidos em sessão da 1ª Câmara, ante as razões expostas pelo Relator, em:
9.1. considerar ilegais os atos de concessão de montepio civil dos instituidores Antonio Gonçalves de Oliveira e Carlos Alberto Madeira, em razão do pagamento do benefício com base no valor integral do vencimento e acréscimo dos proventos do instituidor e também, no caso do ato do instituidor Carlos Alberto Madeira, devido ao pagamento cumulativo de pensão civil e montepio civil em valor superior ao teto remuneratório, e negar o seu registro;
9.2. dispensar o ressarcimento das quantias indevidamente recebidas de boa-fé, consoante o disposto no Enunciado de Súmula no 106 do TCU;	
9.3. determinar ao Supremo Tribunal Federal que:
9.3.1. no tocante ao ato do instituidor Carlos Alberto Madeira, tendo como beneficiária Maria da Paz Domingues Abreu Madeira, faça cessar os pagamentos decorrentes do ato impugnado, comunicando ao TCU, no prazo de quinze dias, as providências adotadas, nos termos dos arts. 45 da Lei 8.443/1992, 262, caput, do Regimento Interno do TCU, 8o, caput, da Resolução - TCU 206/2007 e 15, caput, da Instrução Normativa - TCU 55/2007;
9.3.2. quanto ao ato do instituidor Antônio Gonçalves de Oliveira, tendo como beneficiária Maria Letícia Gonçalves de Oliveira, deverá ser acompanhado o desfecho do Mandado de Segurança no 34.341/DF, e, em caso de decisão desfavorável à interessada, corrigido o valor do benefício para 60% dos proventos do instituidor;
9.3.3. informe às interessadas o teor deste acórdão, encaminhando ao TCU, no prazo de trinta dias, comprovante da data de ciência, nos termos do art. 4o, § 3o, da Resolução - TCU 170/2004;
9.3.4. esclareça às interessadas que, no caso de não provimento de recursos eventualmente interpostos junto ao TCU, deverão ser repostos os valores recebidos após a ciência do acórdão; 
9.3.5. emita novo ato de concessão de montepio civil do instituidor Carlos Alberto Madeira, livre das irregularidades detectadas, submetendo-o à apreciação do Tribunal, nos termos dos arts. 262, §2º, do RITCU, e 15, § 1º, da IN/TCU 55/2007; e
9.4. determinar à SEFIP que, nos termos da Questão de Ordem aprovada pelo Plenário do TCU em 8/6/2011, conforme disposto na Ata 22/2011-TCU-Plenário, encaminhe ao Departamento de Assuntos Extrajudiciais da AGU, bem como à Conjur/TCU, as informações necessárias ao acompanhamento do Mandado de Segurança 34.341/DF, o qual tramita no Supremo Tribunal Federal (grifos acrescidos) .
HISTÓRICO
O ato de concessão de montepio civil do instituidor (peça 31) , Sr. Carlos Alberto Madeira, tendo como beneficiária a Sra. Maria da Paz Domingues Abreu Madeira, ora recorrente, na condição de viúva, foi julgado ilegal, em virtude das seguintes irregularidades: (i) pagamento cumulativo da pensão civil e da pensão de montepio civil facultativo, em valor superior ao teto constitucional; (ii) o montepio civil é pago em valor superior a 60% do vencimento e acréscimos dos proventos do instituidor, limite fixado pela Lei 3.058/1956.
ADMISSIBILIDADE
3.	Reitera-se o exame de admissibilidade realizado pelo Sar/Serur (peça 98) , que opinou pelo conhecimento do recurso, nos termos do artigo 48 da Lei 8.443/1992, c/c os artigos 285 e 286, parágrafo único, do RI/TCU, suspendendo-se os efeitos dos subitens 9.1, 9.3, 9.3.1 e 9.3.5 do Acórdão 1529/2018-TCU-Primeira Câmara. O Excelentíssimo Senhor Ministro Benjamin Zymler, mediante despacho de peça 101, concordou com esta unidade técnica. 
EXAME DE MÉRITO
Delimitação
Constitui objeto do presente recurso definir se:
a recorrente percebe proventos de pensão civil e de monteio civil que, somados, excedem o teto constitucional;
o montepio civil pode ser pago integralmente, e não em valor correspondente a 60% do vencimento e acréscimos dos proventos do instituidor;
houve violação aos princípios da irredutibilidade de vencimentos, do direito adquirido, do ato jurídico perfeito e da segurança jurídica.
5. Do teto constitucional
5.1.	Aduz-se que não houve violação ao teto constitucional, com base nos seguintes argumentos:
5.2.	O atual maior subsídio mensal dos Ministros da colenda corte é de R$ 37.476,93 (trinta e sete mil quatrocentos e setenta e seis reais e noventa e três centavos) .
5.3.	Ocorre que, conforme últimos contracheques da Recorrente, o valor bruto auferido é de R$ 33.763,00 (trinta e três mil setecentos e sessenta e três reais) , somados a pensão civil e o montepio civil, demonstrando-se inequivocamente que inexiste recebimento superior ao teto constitucional.
Análise:
5.4.	A recorrente trouxe à colação os contracheques de p. 39-42 da peça 55. Nos referidos documentos, consta a inclusão das rubricas referentes ao montepio civil, sem se considerar o teto constitucional. 
5.5.	Destarte, está correto o posicionamento deste Tribunal, no sentido de que o pagamento cumulativo da pensão civil e da pensão de montepio civil facultativo, em valor superior ao teto constitucional, é uma irregularidade que macula o ato concessório em reexame.
5.6.	Nesse sentir, opina-se pela rejeição dos argumentos apresentados pela recorrente.
6. Do recebimento integral do montepio civil
6.1.	A recorrente aduz que tem direito ao percebimento do valor integral do montepio civil, com base nos seguintes argumentos:
6.2.	O acordão recorrido entendeu pela ilegalidade da concessão do montepio civil no valor integral da remuneração do servidor, sob fundamento de que a Lei 8.112/1990 revogou o disposto no parágrafo único do art. 1° da Lei 6.782/1980:
Lei 1.711/1952: 
Art. 242. É assegurada pensão, na base do vencimento ou remuneração do servidor, familia do mesmo quando o falecimento se verificar em conseqüência de acidente no desempenho de suas funções. 
Lei 6.782/1980: 
Art. 1° A doença profissional fica equiparada ao acidente de serviço, para efeito da pensão especial de que trata o artigo 242 da Lei n° 1.711, de 28 outubro de 1952. Parágrafo único. A equiparação de que trata este artigo estende-se às pensões, inclusive do Montepio Civil da União, concedidas aos herdeiros de funcionários já falecido, para efeito de complementação pelo Tesouro Nacional. 
Lei 8.112/1990: 
Art. 253. Ficam revogadas a Lei n° 1.711, de 28 de outubro de 1952, e respectiva legislação complementar, bem como as demais disposições em contrário.
6.3.	Considerou que o instituidor faleceu em 04 de junho de 1998, quando, no entender da Administração, já se encontrava revogada a referida norma, e, portanto, esta não poderia ter sido utilizada para fins de integralização da pensão.
6.4.	Com todas as vênias devidas, tal entendimento afigura-se equivocado.
6.5.	Primeiro porque, ao equiparar a doença profissional e as especificadas em lei ao acidente em serviço e estender tal equiparação às pensões do Montepio Civil da União, a Lei n° 6.782/80, acabou por tratar ao mesmo tempo do então "Regime Jurídico dos Funcionários Públicos" no seu artigo 1° e do Montepio Civil da União no parágrafo único do mesmo dispositivo.
6.6.	Revogada a Lei n° 1.711/52, a prerrogativa implantada pela Lei n° 6.782/80 só foi revogada no que dizia respeito àquela norma, quais sejam, aos dispositivos correlatos ao Regime Jurídico dos Funcionários Públicos, permanecendo em pleno vigor as disposições atinentes ao Montepio Civil da União, o qual sempre foi regulado por legislação especial e jamais constituiu benefício próprio do funcionalismo público federal.
6.7.	Desse modo, não há como se afirmar tenha o artigo 253 da Lei 8.112/90 revogado a Lei 6.782/80, no ponto em que tratou das pensões do Montepio Civil da União, seja porque tais disposições, especificamente afetas ao referido instituto, não podem ser consideradas "legislação complementar" à Lei n° 1.711/52, seja porque o novo Regime Jurídico Único dos Servidores Públicos não tratou - e logicamente nem poderia tratar - de questões relativas ao Montepio Civil da União, o qual abrange apenas os antigos empregados do Ministério da Fazenda e os Magistrados que, no passado, tiveram a faculdade de aderir ao referido plano.
6.8.	Por conseguinte, é forçoso reconhecer que as disposições especiais da Lei 6.782/80, atinentes ao Montepio Civil da União, permanecem em vigor, impondo-se o reconhecimento da regularidade do pagamento do benefício correspondente a 100% (cem por cento) da remuneração do instituidor, com fundamento no parágrafo único do artigo 1' da Lei 6.782/80.
6.9.	Nessa seara, cabe a algum dos legitimados do art. 103 da Constituição Federal, propor ação específica para discussão da recepção ou não da Lei referente ao Montepio, não podendo, simplesmente, atos do TCU, AGU ou mesmo o Ministério da Fazenda escusar-se de aplicar a norma, visto que não há revogação expressa, não há ADPF julgada, ou liminar, que impeça a sua aplicação.
Análise:
6.10.	O Excelentíssimo Senhor Ministro Benjamin Zymler, por ocasião da apreciação do TC Processo 033.041/2012-1 (Acórdão 2944/2013-TCU-Plenário) , teceu didático e esclarecedor histórico sobre a instituição do Montepio Civil:
5. O Montepio Civil da União abrangia, inicialmente, apenas os servidores do Ministério da Fazenda. Com o passar dos anos, estendeu-se a outras categorias, como os empregados das Secretarias da Câmara dos Deputados e Senado Federal, Ministério dos Negócios e Agricultura, Ministério das Relações Exteriores, dentre outros.
6. O instituto tinha por objetivo assegurar pensão aos dependentes do segurado. Não visava, portanto, resguardar o contribuinte de eventos como a velhice ou invalidez, mas tão-somente proteger seus familiares no caso de morte do instituidor.
7. Em seus primórdios, a adesão era de caráter obrigatório (art. 3º do Decreto 942-A) , mediante pagamento de contribuição mensal e joia. Os servidores públicos foram integrados, paulatinamente, a sistema previdenciário próprio a partir do Decreto 5128/1926, que criou o Instituto de Previdência dos Funcionários Públicos da União (posteriormente Instituto Nacional de Previdência - Decreto 24.563/1934) . Com a criação do Instituto de Previdência dos Servidores do Estado (Ipase) pelo Decreto-lei 288/1938, a previdência do servidor expandiu-se e passou a oferecer maior cobertura previdenciária - notadamente o benefício de aposentadoria. 
8. Ocorre que, nada obstante houvesse previsão no Decreto-lei 288/1938 para o pagamento de aposentadoria pelo Ipase aos servidores públicos (art. 5º) , logo em seguida foi promulgado o Decreto-lei 1.713/1939 (Estatuto dos Funcionários Públicos Civis da União) , que dispôs sobre a aposentadoria do servidor. Por essa razão, o Decreto-lei 3.347/1941 tratou apenas do regime de benefícios da família do segurado do Ipase.
9. Apesar de certa controvérsia inicial (vide RMS 2204/SP, relator Min. Barros Barreto, Primeira Turma do Supremo Tribunal Federal, julgado em 21.8.1953) , magistrados também se tornaram contribuintes obrigatórios do Ipase. É o que se extrai do Parecer PGFN/CJU/COJPN Nº 1569/2012 (peça 15) , que cita o Parecer R-6/1947/CGR. 
10. O Decreto-lei 1.713/1939 foi sucedido pela Lei 1.711/1952. O plano de assistência à família do servidor, previsto nos arts. 161 e 256 do novo estatuto, restou regulamentado pela Lei 3.373/1958, que estabeleceu como base de cálculo para a contribuição para o Ipase (com vistas a assegurar o pagamento de pensão) 50% do salário-base do servidor (art. 4º) , bem assim para o pagamento de benefício. Essas mesmas normas foram aplicadas à magistratura.
11. O Ipase foi sucedido pelo Instituto Nacional de Previdência Social (INPS) , em virtude do Decreto-lei 72/1966. 
12. Assim, até o avento da Lei 8.112/1990, a responsabilidade pelo pagamento dos benefícios da previdência do servidor público (bem assim da magistratura) era repartida entre o Tesouro Nacional (pagamento de aposentadorias, sem previsão de contribuição específica - Lei 1.711/1952 e Lei Complementar 35/1979) e INPS (arrecadação de contribuição sobre 50% do salário-base e pagamento de pensão) .
13. A par disso, o Tesouro Nacional também arcava com as pensões especiais, na hipótese de falecimento do servidor em decorrência de acidente de trabalho (art. 242 da Lei 1.711/1952) e de doença profissional ou outras especificadas em lei (Lei 6.782/1980) . 
14. A Constituição Federal estabeleceu em seu art. 40, § 5º, que "o benefício da pensão por morte corresponderá à totalidade dos vencimentos ou proventos do servidor falecido, até o limite estabelecido em lei". Essa norma veio a ser regulamentada pela Lei 8.112/1990 (RJU - Regime Jurídico Único) , que instituiu o Plano de Seguridade Social do Servidor (PSSS) , dentre outras providências.  O art. 248 do RJU transferiu para os órgãos (ou seja, a expensas do Tesouro Nacional) os encargos anteriormente de responsabilidade do INPS (pensões da Lei 3.373/1958) .
15. O Supremo Tribunal Federal (STF) entendeu que a norma constitucional que assegurava a integralidade das pensões estatutárias aplicava-se inclusive às pensões concedidas com base na Lei 3.373/1958. Nesse sentido, o MS 2151/CE (rel. Ministro Carlos Velloso, Tribunal Pleno, julgado em 2.6.1993) , impetrado contra decisão administrativa desta Corte de Contas. Em sentido diverso, porém, foi o RE 273570/MA (rel. Ministro Marco Aurélio, Primeira Turma, julgado em 14.2.2006) , no qual foi negada à filha solteira de Juiz de Direito do Estado do Ceará a integralização de pensão instituída em 1983.
16. Contudo, no plano federal, consta que, a partir da edição do RJU, o Tesouro passou a arcar com todas as pensões estatutárias, correspondentes à integralidade da remuneração ou dos proventos de aposentadoria.
Montepio Civil da União e a magistratura
17. A despeito da evolução da previdência dos servidores públicos e da previdência em geral, o Montepio Civil da União continuou a existir paralelamente, mas com caráter facultativo para os novos segurados, que não incluíam os servidores públicos. 
18. Assim, em 1927, facultou-se a adesão ao Montepio aos Ministros do Supremo Tribunal Federal (Decreto 5.137/1927) . Em 1956, a possibilidade de adesão ao Montepio foi estendida aos Ministros do Tribunal de Contas da União e do Tribunal Federal de Recursos, bem assim aos Desembargadores do antigo Tribunal de Justiça do Distrito Federal e ao Procurador-Geral do Tribunal de Contas da União (Lei 3.058/1956) ; aos juízes federais (Lei 5.010/1966 e Lei 6.554/1978) ; aos juízes do trabalho (Lei 6.554/1978) , exceto os classistas, e aos magistrados da Justiça Militar (Lei 6.810/1980) . 
19. Ou seja, o Montepio Civil da União, criado com caráter impositivo para diversas categorias de funcionários públicos da União, transformou-se, ao longo do tempo, em instituto cuja adesão, limitada às autoridades do Poder Judiciário Federal e do Tribunal de Contas da União, era de caráter facultativo.
20. Importa ressaltar que, embora a habilitação à pensão fosse requerida junto ao Tribunal de origem do magistrado, a competência para realizar os pagamentos era do Ministério da Fazenda, na forma do art. 11 da Lei 4.493/1964, órgão encarregado, também, do exame das solicitações de inscrição (art. 3º da Lei 6.554/1978) .
A contribuição para o Montepio, nos termos da Lei 4.477/1964, era de 4% do valor dos vencimentos do contribuinte e o benefício instituído corresponde a 15 vezes esse valor, ou seja, 60% dos vencimentos. 
21. Além da contribuição mensal, a legislação do Montepio previa, desde sua criação (Decreto 942-A/1890) , o pagamento de uma joia, equivalente a 12 parcelas da contribuição mensal. Sem a quitação da joia, não se aperfeiçoava o direito ao benefício do Montepio (ex vi do art. 2º do Decreto 5.137/1927) .
22. Quando falecido o instituidor em virtude de doença especificada em lei ou acidente de serviço, o valor do benefício passou a ser integral, por força da Lei 6.782/1990, que regulamentou o art. 242 da Lei 1.711/1952 e fez expressa menção às pensões do Montepio Civil da União. Contudo, com o advento da Lei 8.112/1990 e a expressa revogação da Lei 1.711/1952, o entendimento de alguns órgãos do Poder Judiciário foi pela insubsistência do direito dos beneficiários do Montepio Civil da União de receber a pensão integral desse instituto (vide ROMS 78000-71.2006.5.04.0000, rel. Ministro João Oreste Dalazen, Tribunal Pleno do TST, julgado em 3.5.2007) como decorrência da causa mortis do instituidor (acidente de serviço ou doença especificada em lei) .
Questionamentos sobre a juridicidade do instituto
23. No âmbito do controle externo, não consta tenha havido questionamento acerca da recepção do Montepio Civil da União pela Constituição Federal de 1988 ou pela EC 20/1998, nada obstante este Tribunal tenha entendido que o benefício deveria ser somado à pensão instituída pelo RPPS para fins de aplicação do teto constitucional. Nessa linha, os Acórdãos 7882/2011 e 2443/2006, ambos da 1ª Câmara, e 1337/2007, da 2ª Câmara.
24. Não houve, ainda, manifestação do Supremo Tribunal Federal acerca de possível inconstitucionalidade da instituição de novas pensões do Montepio Civil. Contudo, o Superior Tribunal de Justiça tem se posicionado favoravelmente à tese de que a pensão decorrente de montepio civil estadual deve ser somada com a pensão estatutária para fins de submissão ao teto constitucional. Citem-se, por exemplo, as decisões monocráticas em sede dos RMS 029.910 e 029.457 (ambos da relatoria do Min. Sebastião Reis Júnior e publicados no DJe de 7.11.2012) e o RMS 029.224/CE (relatora Min. Maria Thereza de Assis Moura, Sexta Turma, DJe 19.9.2011) , assim ementado:
RECURSO ORDINÁRIO EM MANDADO DE SEGURANÇA. TETO REMUNERATÓRIO. EMENDA Nº 41/2003. DIREITO ADQUIRIDO. INEXISTÊNCIA. PENSÃO PREVIDENCIÁRIA E COMPLEMENTAÇÃO DE APOSENTADORIA PELA FAZENDA ESTADUAL. SUBMISSÃO AO TETO EM SOMATÓRIO.
1. Não há direito adquirido ao recebimento de remuneração, proventos ou pensão acima do teto remuneratório estabelecido pela Emenda Constitucional nº 41/2003, nem ato jurídico perfeito que se sobreponha ao referido teto, não preponderando a garantia da irredutibilidade de vencimentos em face da nova ordem constitucional. Precedentes.
2. A pensão previdenciária oficial e a complementação de aposentadoria oriunda de montepio sob o gerenciamento administrativo-financeiro da Secretaria da Fazenda Estadual, ambas suportadas pelo Estado e decorrentes do exercício de uma única e mesma função pública na magistratura estadual devem se sujeitar, somadas, ao teto constitucional, nada importando o fato de serem legalmente acumuláveis.
3. Recurso ordinário improvido.
 (...) 
Considerações sobre o regime previdenciário da magistratura
29. É importante salientar que o Montepio Civil da União, a partir de 1927, tinha por objetivo amparar a família dos membros do Supremo Tribunal Federal no caso de morte do segurado. Leis posteriores estenderam essa possibilidade a outros segmentos da magistratura.
30. As normas que regiam o Ipase, criado em 1938, não eram claras quanto ao alcance ou não dos magistrados, cujas famílias ficavam ao desabrigo das normas de direito previdenciário, salvo as dos integrantes do Montepio Civil da União. Mas, por fim, restou assente a incidência das regras de direito previdenciário do servidor público - no tocante à pensão por morte - à magistratura.
31. As disposições da Lei Orgânica da Magistratura (Lei Complementar 35) , editada em 1979, no que concerne à previdência dos magistrados limitavam-se ao benefício de aposentadoria. 
32. Com o advento do RJU, os magistrados federais tiveram assegurado o direito à pensão estatutária integral. 
33. Contudo, deve-se ressaltar que a aplicação subsidiária do art. 215 e seguintes da Lei 8.112/1990, que disciplinavam o benefício de pensão por morte no PSSS, com base na qual se assegurou à magistratura o pagamento de pensão integral, decorreu de construção jurisprudencial, haja vista que a Constituição Federal remeteu os magistrados para o regime de previdência do art. 40 apenas após a EC 20/1998, que alterou a redação do inciso VI do art. 93.
34. É razoável supor que, com a extensão à previdência dos magistrados do direito à instituição de pensão, o Montepio Civil perdeu sua razão de ser. Mesmo porque o art. 40 do texto constitucional previa, desde sua origem e até a alteração promovida pela EC 20/1998, que o benefício de pensão por morte corresponderia à integralidade dos vencimentos ou proventos do servidor falecido, até o limite fixado em lei. É dizer, a morte do servidor resultava na instituição de uma pensão, equivalente à sua remuneração ou a seus proventos de inatividade. Tal benefício foi assegurado aos magistrados mediante aplicação dos dispositivos do PSSS relativos à pensão por morte. 
35. Com a reforma previdenciária de 1998, que promoveu a inclusão dos magistrados no regime próprio de previdência do servidor (RPPS) , manteve-se a previsão de uma pensão pela morte do servidor ("lei disporá sobre a concessão do benefício da pensão por morte, que será igual ao valor dos proventos do servidor falecido ou ao valor dos proventos a que teria direito o servidor em atividade na data de seu falecimento, observado o disposto no § 3º") .
36. A possibilidade jurídica da subsistência do Montepio sob a forma de previdência complementar implicaria a necessidade de observância das regras definidas pela EC 20/1998 para esse tipo de previdência (art. 202) , o que, por evidente, o vetusto instituto do Montepio Civil não atende. Cite-se, por exemplo, a necessidade de constituição de um fundo e a vedação de aporte de recursos da União, salvo na condição de patrocinador, "situação na qual, em hipótese alguma, sua contribuição normal poderá exceder a do segurado". 
37. Nada obstante, os descontos de 4% da remuneração/subsídio continuaram.
Considerações finais
38. No momento em que se assegurou à magistratura o direito a uma previdência mais abrangente, mediante o pagamento de pensão integral, na forma do § 5º do art. 40 da Lei Máxima, deveria ter sido promovida alteração no ordenamento jurídico para a supressão formal do Montepio Civil, o que não ocorreu, de modo que as autoridades inscritas no Montepio Civil da União continuaram a ter os valores descontados de seus contracheques. 
39. A partir da EC 20/1998, os magistrados passaram a integrar o RPPS e sujeitaram-se às mesmas contribuições e regime de benefícios. Ainda assim, os descontos para o Montepio Civil da União continuaram. E, não só isso. Consta que o Ministério da Fazenda continuou a efetuar novas inscrições até a aprovação do Parecer PGFN/CJU/COJPN 1.190/2010, em 17 de junho de 2010.
40. Ainda que se diga que o Montepio não se sustenta sob o enfoque atuarial, os descontos efetuados não são desprezíveis. Em alguns casos, o instituto pode até mesmo revelar-se desinteressante, a depender da tempo de contribuição da autoridade e da idade do beneficiário quando da instituição da pensão. 
41. Apenas em 2012 a AGU se pronunciou sobre a matéria e concluiu pela não subsistência do instituto, embora não fique claro, da leitura do parecer, a partir de que momento colidiria com a ordem constitucional, se desde a promulgação da Carta, em outubro de 1988, ou da EC 41, em dezembro de 2003.
42. Outras considerações poderiam ser tecidas sobre o instituto, mas julgo que não cabe a este órgão, em sede de processo administrativo, questionar o entendimento da AGU, o qual vincula o Ministério da Fazenda, órgão gestor encarregado de pagar o benefício desde os seus primórdios.
 (...) 
6.11.	De salientar que, no ROMS 78000-71.2006.5.04.0000 (rel. Ministro João Oreste Dalazen, Tribunal Pleno do TST, julgado em 3/5/2007, publicado em 15/6/2007) , foi prolatado acórdão com o seguinte teor:
PENSÃO. MONTEPIO CIVIL DA UNIÃO. VALOR INTEGRAL DA REMUNERAÇÃO DO INSTITUIDOR
1. A Lei nº 6.782, de 19 de maio de 1980, ao disciplinar a respeito da pensão especial de que trata o art. 242 da Lei nº 1711/52, terminou por majorar o valor devido aos beneficiários da pensão do Montepio Civil da União, anteriormente fixado em 60% para 100% da remuneração do instituidor, quando o falecimento do contribuinte do Montepio verificar-se em conseqüência de doença profissional ou especificada em lei e igualmente em caso de acidente de trabalho.
2. Sobrevindo a Lei nº 8112/90, revogando expressa e totalmente a Lei nº 1711/52, bem como todas as leis ou atos que se lhe possam categorizar complementares (art. 253) , não mais subsiste a partir da vigência do aludido diploma legal o direito aos beneficiários de pensão decorrente da contribuição para o Montepio Civil da União de perceberam o valor integral da remuneração do instituidor.
3. Milita em desfavor da Requerente a inexistência de direito adquirido, visto que o óbito do magistrado-aposentado e, portanto, o momento da aquisição do direito ao pensionamento, ocorreu quando não mais vigia a Lei nº 6782/80, o que afasta a pretensão de percebimento do valor integral da remuneração do instituidor da pensão do montepio civil, porquanto tal situação não se incorporou ao seu patrimônio jurídico.
4. Recurso ordinário em mandado de segurança a que se nega provimento.
6.12.	O entendimento da ementa supra está de acordo com a jurisprudência dominante desta Egrégia Corte de Contas, conforme se infere das judiciosas considerações do relator a quo:
Em que pesem os argumentos da interessada, o TCU entende que a Lei 8.112/1990 revogou a Lei 6.782/1980, em razão de esta ser complementar à Lei 1.711/1952. No voto condutor do Acórdão 2354/2005-TCU-Segunda Câmara, o e. relator aduziu:
[...] O valor do benefício, consoante estipulado no art. 1º, da Lei nº 4.477/64, deveria corresponder a 15 vezes o valor da contribuição mensal paga pelo magistrado, equivalente a 60% da remuneração do instituidor. 
5. O Ministério da Fazenda, com fundamento na Lei nº 6.782/80, suscitou a possibilidade de a pensão corresponder à totalidade da remuneração do instituidor, no caso de o óbito ter sido ocasionado por doença especificada em lei, o que ensejou o deferimento de montepio civil com valor equivalente à integralidade do provento do Sr. [...]
[...]
7. Entretanto, a Lei nº 6.782/80, por ser complementar à Lei nº 1.711/52, foi revogada quando da publicação da Lei nº 8.112/90, consoante indicado em seu art. 253:[...] (original sem grifos) ,
No mesmo sentido, o voto condutor do Acórdão 4184/2014-TCU-Primeira Câmara:
5. Com a expressa revogação da Lei nº 1.711/1952 pela Lei nº 8.112/1990, foi retirado do mundo jurídico o art. 242 do antigo Estatuto dos Funcionários Públicos, deixando de produzir efeitos a sua regulamentação, contida na Lei nº 6.782/1980, que previa benefício integral para os casos de instituidores falecidos em decorrência de doença especificada em lei ou acidente de serviço. (original sem grifos) .
O artigo 242, da Lei 1.711/1952, previa o pagamento de pensão, na base da remuneração do servidor, a sua família, no caso de falecimento em decorrência de acidente no desempenho de suas funções. O artigo 1º, da Lei 6.782/1980, apenas equiparou a doença profissional ao acidente de serviço para fins de pagamento dessa pensão especial, o que foi estendido às pensões (inclusive do Montepio Civil) concedidas aos herdeiros de funcionários já falecidos à época.
Há, portanto, evidente relação de complementariedade entre a Lei 6.782/1980 e a Lei 1.711/1952. Aquela não pode subsistir sem esta, ainda que o montepio civil seja disciplinado por outras normas e não tenha sido tratado na Lei 8.112/1990. 
Revogado o artigo 1º, da Lei 6.782/1980, pelo novo regime jurídico único, as concessões de montepio civil ora examinadas (cujos instituidores faleceram em 1992 e 1998) devem observar o disposto no artigo 1º, caput, da Lei 3.058/1956, com a redação dada pela Lei 4.477/1964:
Art. 1º A contribuição mensal dos Ministros do Supremo Tribunal Federal, para o Montepio Civil, corresponderá, a partir da presente lei, à 25a parte do vencimento e acréscimos e a pensão mensal, devida aos seus herdeiros, será igual a 15 vezes a contribuição. 
6.13.	Em face das considerações supracitadas, entende-se que, sobrevindo a Lei nº 8112/90, revogando expressa e totalmente a Lei nº 1711/52, não mais subsiste, a partir da vigência do novel Estatuto dos Servidores Públicos Federais, no caso de beneficiário de Montepio Civil da União, o direito de perceber o valor integral da remuneração do instituidor.
6.14.	Por fim, cabe examinar o seguinte argumento da recorrente: "Nessa seara, cabe a algum dos legitimados do art. 103 da Constituição Federal, propor ação específica para discussão da recepção ou não da Lei referente ao Montepio, não podendo, simplesmente, atos do TCU, AGU ou mesmo o Ministério da Fazenda escusar-se de aplicar a norma, visto que não há revogação expressa, não há ADPF julgada, ou liminar, que impeça a sua aplicação".
6.15.	Para tanto, é de se considerar o disposto na Súmula 347 do STF:
O Tribunal de Contas, no exercício de suas atribuições, pode apreciar a constitucionalidade das leis e dos atos do poder público.
6.16.	Nessa senda, vem à balha a doutrina de Victor Sales Pinheiro:
Todavia, Aristóteles achava que os assuntos humanos não podem ser tratados com o mesmo rigor da Matemática, e que os casos particulares são sempre dotados de nuances que o singularizam. A equidade seria uma espécie de ponderação da legalidade para fazer justiça à particularidade de um caso único. A palavra final da justiça não está na lei, mas na prudência jurídica do sábio capaz de interpretá-la em consonância com as aspirações de justiça da tradição a que pertence  (grifos acrescidos) (in A crise da cultura e a ordem do amor: ensaios filosóficos. São Paulo: É Realizações Editora, 2021, p. 209) .
6.17.	Assim, se esta Egrégia Corte de Contas, no exercício de suas atribuições, pode, sabiamente, apreciar a constitucionalidade de lei, pode, também, a fortiori, firmar exegese se houve a revogação do art. 1º da Lei 6.782/1980 pelo novo Regime Jurídico Único. 
6.18.	Posta assim a questão, opina-se pela rejeição dos argumentos apresentados pela recorrente.
7. Da irredutibilidade de vencimentos, do direito adquirido, do ato jurídico perfeito e da segurança jurídica
7.1.	A recorrente aduz a violação aos princípios da irredutibilidade de vencimentos, do direito adquirido e do ato jurídico perfeito, com base nos seguintes argumentos:
7.2.	A parte Impetrante sofre com vilipêndio em seu direito adquirido, bem como em relação à irredutibilidade dos seus vencimentos.
7.3.	A segurança, sob o ponto de vista externo da Administração Pública, manifesta-se na necessidade desta relacionar-se estavelmente com os administrados, de modo previsível e com respeito à confiança destes.
7.4.	Perceba-se que a irredutibilidade remuneratória diz sempre respeito à segurança e à estabilidade. No caso dos juízes e membros do MP, defronta-se com a segurança institucional; no caso dos servidores públicos em sentido amplo, a segurança administrativa.
7.5.	Conclui-se, então, pela impossibilidade da retirada da incidência do Montepio Civil no valor integral da remuneração do instituidor.
Análise:
7.6.	Sobre o princípio da segurança jurídica, cabe lembrar que a sedimentada jurisprudência da Suprema Corte é no sentido de classificar como ato complexo a concessão de aposentadoria, reforma ou pensão, consoante os seguintes julgados (RMS 3881/SP, MS 19875/DF, RE 195861/ES e MS 23665/DF) .
7.7.	Assim, sendo o ato de concessão de montepio civil complexo, este somente passa a estar plenamente formado (perfeito) , válido (aferição da legalidade com reflexo de definitividade perante a Administração) e eficaz (plenamente oponível a terceiros, deixando de apresentar executoriedade provisória) quando recebe o registro pela Corte de Contas. Tal entendimento decorre do disposto no inciso III do art. 71 da Constituição Federal, que estabelece que compete ao Tribunal de Contas da União apreciar, para fins de registro, a legalidade dos atos de admissão, assim como a concessão de aposentadoria, reforma ou pensão.
7.8.	Nessa perspectiva, impõe-se reconhecer que referidos atos possuem natureza precária (cf., e.g., Acórdão 2482/2007-TCU-Primeira Câmara, Relator Augusto Nardes) , razão pela qual, até que haja o efetivo julgamento e o consequente registro pela Corte de Contas, não há que se falar em  ato jurídico perfeito, tendo em vista a ausência de aperfeiçoamento e definitividade do ato.
7.9.	A propósito do tema, colaciona-se entendimento esposado pela Corte Constitucional ao decidir no âmbito do RE-195.861/ES:
APOSENTADORIA - ATO ADMINISTRATIVO DO CONSELHO DA MAGISTRATURA - NATUREZA - COISA JULGADA ADMINISTRATIVA - INEXISTÊNCIA. O ato de aposentadoria exsurge complexo, somente se aperfeiçoando com o registro perante a Corte de Contas. Insubsistência da decisão judicial na qual assentada, como óbice ao exame da legalidade, a coisa julgada administrativa. (grifos acrescidos) 
7.10.	No caso em apreço, não houve o respectivo registro em razão da constatação de ilegalidade no ato, o que afasta, por si só, a presunção de legitimidade do ato administrativo que concedeu o benefício à interessada, não havendo, assim, que se falar em violação da segurança jurídica, da proteção da confiança, de direito adquirido ou de razoabilidade. 
7.11.	Quanto à boa-fé da interessada, tenha-se presente que foi considerada, ao se dispensar a devolução dos valores indevidamente recebidos, nos termos do subitem 9.2 do acórdão recorrido.
7.12.	É sobremodo importante ressaltar que este Tribunal tem o poder/dever de apreciar, para fins de registro, os atos de pensão civil na esfera federal, nos termos do art. 71 da Lei Maior. Esta prerrogativa não pode ser infirmada pela sobreposição dos princípios da razoável duração do processo e da eficiência na Administração Pública.
7.13.	No que tange a uma possível violação ao princípio da irredutibilidade salarial, destaca-se que, de acordo com o e. STF, não há óbice à redução de proventos caso alguma parcela/vantagem esteja sendo paga ao arrepio da lei, nos termos do entendimento proferido no âmbito do MS 25.552, de relatoria da Ministra Cármen Lúcia, verbis: 
EMENTA: MANDADO DE SEGURANÇA. ATO DO TRIBUNAL DE CONTAS DA UNIÃO. APOSENTADORIA DE MAGISTRADO.[...]. DECADÊNCIA ADMINISTRATIVA E OFENSA AO PRINCÍPIO DA IRREDUTIBILIDADE DE SALÁRIOS NÃO CONFIGURADAS. [...]3. O Supremo Tribunal Federal pacificou entendimento de que, sendo a aposentadoria ato complexo, que só se aperfeiçoa com o registro no Tribunal de Contas da União, o prazo decadencial da Lei n. 9.784/99 tem início a partir de sua publicação. Aposentadoria do Impetrante não registrada: inocorrência da decadência administrativa. 4. A redução de proventos de aposentadoria, quando concedida em desacordo com a lei, não ofende o princípio da irredutibilidade de vencimentos. Precedentes. 5. Segurança denegada (grifos acrescidos) .
7.14.	Posta assim a questão, é de se opinar pela rejeição dos argumentos apresentados pela interessada.
CONCLUSÃO
8.	Da análise de mérito, conclui-se que:
a recorrente percebe proventos de pensão civil e de monteio civil que, somados, excedem o teto constitucional;
o montepio civil não pode ser pago integralmente;
não houve violação aos princípios da irredutibilidade de vencimentos, do direito adquirido, do ato jurídico perfeito e da segurança jurídica.
8.1.	Por conseguinte, deve-se negar provimento ao presente recurso.
PROPOSTA DE ENCAMINHAMENTO
9.	Ante o exposto, submetem-se os autos à consideração superior, propondo-se, com fundamento no art. 48 da Lei 8.443/1992:
	a) conhecer do recurso e, no mérito, negar-lhe provimento: 
	b) informar a recorrente e demais interessados do acórdão a ser proferido, destacando que o relatório e o voto que o fundamentam podem ser acessados por meio do endereço eletrônico www.tcu.gov.br/acordaos."
2.	O Ministério Público junto a esta Corte de Contas divergiu da manifestação da unidade técnica, asseverando o seguinte:
"[...]
9. In casu, o ato de montepio civil emitido em favor da recorrente já havia sido disponibilizado ao TCU há mais de 10 anos quando foi apreciado pela ilegalidade (consta do ato, à peça 31, que o seu ingresso ocorreu em 5/5/2004) . Assim, verifica-se que o seu registro tácito ocorreu em 5/5/2009 e o seu aperfeiçoamento definitivo em 5/5/2014, não sendo mais cabível, na data da deliberação recorrida (27/2/2018) , nem mesmo a sua revisão de ofício.
10. Ante o exposto, este membro do Ministério Público junto ao TCU, com as devidas vênias por divergir da Unidade Técnica, entende que o presente pedido de reexame deve ser conhecido, para, no mérito, receber provimento, no sentido de tornar sem efeito o acórdão recorrido e considerar o ato de montepio civil do instituidor Carlos Alberto Madeira tacitamente registrado, devendo-se dar ciência ao órgão de origem e à Sefip para que providencie as devias anotações nos sistemas deste Tribunal."
	É o Relatório.

Caio Victor Vieira Mattos (OAB-MA 10.575), Arthur Vitorio Bringel Guimarães (OAB-MA 10.183) e outros, representando Maria da Paz Domingues Abreu Madeira; Janaina Lopes da Silva, Gabriel Campos Soares da Fonseca e outros, representando Maria Leticia Gonçalves de Oliveira.

Procurador Sérgio Ricardo Costa Caribé.

PEDIDO DE REEXAME. MONTEPIO CIVIL. APLICAÇÃO DA TESE DO SUPREMO TRIBUNAL FEDERAL FIXADA NO JULGAMENTO DO RE 636.553/RS. TRANSCURSO DE PRAZO SUPERIOR A DEZ ANOS DE ENTRADA DO ATO NO TRIBUNAL. INVIABILIDADE DE INSTAURAÇÃO DE PROCEDIMENTO DE REVISÃO DE OFÍCIO. CONHECIMENTO E PARCIAL PROVIMENTO AO RECURSO. DETERMINAÇÃO À ORIGEM PARA QUE DÊ CUMPRIMENTO AO DISPOSTO NO ART. 37, XI, DA CF/1988.

PENSÃO CIVIL (PCIV)

Unidade de Auditoria Especializada em Pessoal (AudPessoal).

Por meio do Acórdão 1529/2018-TCU-Primeira Câmara deste Tribunal considerou ilegal e negou registro ao ato de pensão civil (montepio) da Sra. Maria da Paz Domingues Abreu Madeira, "em razão do pagamento do benefício com base no valor integral do vencimento e acréscimo dos proventos do instituidor e também, no caso do ato do instituidor Carlos Alberto Madeira, devido ao pagamento cumulativo de pensão civil e montepio civil em valor superior ao teto remuneratório [...]".
Contra a referida decisão foi interposto o presente pedido de reexame pela beneficiária, por meio do qual se pretende a reforma da decisão recorrida.
A Auditoria Especializada em Recursos (AudRecursos) , ao analisar o presente pedido de reexame, propõe o seu conhecimento e a negativa de provimento, aduzindo que: a) a recorrente percebe proventos de pensão civil e de monteio civil que, somados, excedem o teto constitucional; b) o montepio civil não pode ser pago integralmente; e c) não houve violação aos princípios da irredutibilidade de vencimentos, do direito adquirido, do ato jurídico perfeito e da segurança jurídica.
O Ministério Público junto a esta Corte de Contas divergiu da proposta formulada pela unidade técnica, argumentando que, à luz do entendimento firmado pelo STF, nos autos do RE 636.553, o ato em epígrafe se encontra registrado tacitamente. Outrossim, diante da impossibilidade de se lhe promover a revisão de ofício, dado o transcurso do lapso temporal de 5 (cinco) anos previsto no § 2º do art. 260 do RITCU, propõe dar provimento ao recurso, a fim de que seja reconhecido o registro tácito do ato de pensão, arquivando-se posteriormente o processo, com ciência ao órgão jurisdicionado.
O Plenário do Supremo Tribunal Federal, por ocasião do julgamento do RE 636.553, paradigma do tema 445 da repercussão geral, assentou a seguinte tese de julgamento: "Em atenção aos princípios da segurança jurídica e da confiança legítima, os Tribunais de Contas estão sujeitos ao prazo de 5 anos para o julgamento da legalidade do ato de concessão inicial de aposentadoria, reforma ou pensão, a contar da chegada do processo à respectiva Corte de Contas".
Opostos embargos declaratórios pela União, o Supremo Tribunal Federal, na sessão virtual de 27/11/2020 a 4/12/2020, assim se manifestou, no que interessa aos presentes autos:
"A embargante requer o acolhimento de pedido de modulação dos efeitos da decisão, para que a tese firmada seja aplicada apenas às concessões de aposentadoria, reforma ou pensão, que ingressarem nos Tribunais de Contas a partir da publicação do acórdão embargado. 
Aponta que o procedimento do Tribunal de Contas da União estava pautado pela interpretação até então dominante nesta Corte, isto é, pela não incidência de prazo decadencial no exercício da competência prevista no art. 71, III, da Constituição Federal. Argumenta ser imprescindível a concessão de efeitos prospectivos à decisão embargada, com a finalidade de garantir-se prazo razoável para que a Corte de Contas adapte-se ao entendimento firmado, prezando-se pela segurança jurídica. 
Indica que não pode ser desconsiderado haver expressivo estoque de processos pendentes de análise pelo TCU, ingressados há mais de cinco anos em seu acervo. Nesse aspecto, informa que mais de 35.900 (trinta e cinco mil e novecentos) processos estariam nessa situação, dentre os quais a maioria referente a concessões de aposentadoria, reforma ou pensão. 
A União aduz, ainda, obscuridade em relação à natureza do prazo quinquenal, que deve passar a ser observado pelas cortes de contas no exercício do controle externo previsto no art. 71, III, da CF. Pondera que as disposições previstas no art. 1º do Decreto 20.910/1932 (prazo prescricional) e no art. 54 da Lei 9.784/1999 (prazo decadencial) fundamentam-se em disciplinas jurídicas distintas, especialmente no que se refere à possibilidade de impedimento, de suspensão e de interrupção, motivo por que tal questão precisaria restar esclarecida.
[...]
Entretanto, ao apreciar o objeto da presente repercussão geral, e colacionando-se jurisprudência do STF, restou evidenciado ser recorrente a demora das Cortes de Contas em finalizar a análise da legalidade da concessão inicial e, por consequência, em constituir o ato administrativo. A questão posta foi a seguinte: se, por um lado, entende-se pela inaplicabilidade do art. 54 da Lei 9.784/1999 ao período compreendido entre a publicação do ato de aposentadoria pelo órgão de origem e a apreciação da sua legalidade pelo TCU, por outro o Supremo Tribunal Federal concluiu não ser possível deixar de se constatar o longo prazo que vem sendo reiteradamente utilizado para finalização da análise pelo TCU.
Ao corretamente avaliar esse cenário, com fundamento nos princípios da segurança jurídica e da confiança legítima, bem como por estar atenta à importância da estabilização das relações jurídicas - seja em favor da Administração ou em favor do administrado - esta Corte julgou que também para apreciação da legalidade do ato de aposentadoria deveria haver limite de prazo. Entendeu-se ser descabida a constante ocorrência de situações em que atos aparentemente já consolidados são desconstituídos após o transcurso de largo período.
[...]
'Com essa fundamentação, o Supremo Tribunal Federal definiu que a fixação do prazo de cinco anos se afigura razoável para que as cortes de contas procedam à análise da legalidade dos atos de concessão inicial de aposentadoria, reforma ou pensão, após o qual estes serão considerados definitivamente registrados. 
Trata-se de prazo ininterrupto, a ser computado a partir da chegada do processo à respectiva corte de contas - ou, como definido pelo Ministro Roberto Barroso durante o julgamento, um verdadeiro período de 'cinco anos tout court'. 
Passado esse prazo sem finalização do processo, o ato restará automaticamente estabilizado. Abre-se, a partir daí, a possibilidade de sua revisão, nos termos do art. 54 da Lei 9.784/1999.
Ante o exposto, parece-me restar evidente a desnecessidade de modulação de efeitos do acórdão embargado.
Saliento que a modulação de efeitos é, em verdade, uma possibilidade, a ser utilizada pelo Tribunal em razão de eventuais efeitos da alteração jurisprudencial no interesse social e na segurança. É o que dispõe o art. 927, § 3º, do Código de Processo Civil, nos seguintes termos: 'na hipótese de alteração de jurisprudência dominante do Supremo Tribunal Federal e dos tribunais superiores ou daquela oriunda de julgamento de casos repetitivos, pode haver modulação dos efeitos da alteração no interesse social e no da segurança jurídica'. 
Na presente ação, a decisão tomada por esta Corte teve justamente como fundamento os princípios da segurança jurídica e da confiança legítima, de modo a afastar a ocorrência de eventuais abusos na demora do exercício da competência constitucional definida no art. 71, III, CF. Ou seja, a aplicação imediata do julgado, com efeitos ex tunc, apresenta-se mais coerente com a necessidade de preservação do interesse social e da segurança jurídica.
[...]
No tocante à natureza do prazo, constata-se, ante o já exposto, que, com base na segurança jurídica e na proteção da confiança, aplicou-se por analogia prazo decadencial de cinco anos para o julgamento da legalidade do ato de concessão inicial de aposentadoria, reforma ou pensão, a partir da chegada do processo ao respectivo tribunal de contas. 
Trata-se de prazo ininterrupto, tout court, que, uma vez atingido, faz com que o ato seja considerado tacitamente apreciado, isto é, tacitamente registrado. Não há de se falar, por consequência, na aplicação de eventuais exceções previstas justamente na Lei 9.784/1999, cuja incidência foi afastada no julgamento de mérito."
Como se vê, ao mesmo tempo em que afirmou a aplicação imediata do entendimento consignado no RE 636.553, com efeitos ex tunc, entendeu o Supremo Tribunal Federal ser desnecessária a modulação dos efeitos da decisão tomada, tendo em vista a possibilidade de revisão do ato após a sua estabilização, nos termos do art. 54 da Lei 9.784/1999.
No caso dos autos, o ato de pensão emitido em favor da Sra. Maria da Paz Domingues Abreu Madeira foi disponibilizado ao TCU em 5/5/2004. Portanto, nessa condição, o referido ato está tacitamente registrado desde 30/5/2009, tendo se tornado definitivo em 30/5/2014, dada a impossibilidade de se promover a sua revisão de ofício, à luz do que dispõe o § 2º do art. 260 do RITCU:
"§ 2º. O acórdão que considerar legal o ato e determinar o seu registro não faz coisa julgada administrativa e poderá ser revisto de ofício pelo Tribunal, com a oitiva do Ministério Público e do beneficiário do ato, dentro do prazo de cinco anos da apreciação, se verificado que o ato viola a ordem jurídica, ou a qualquer tempo, no caso de comprovada má-fé."
Nesse sentido, cumpre registrar que o acórdão recorrido foi proferido na sessão de 27/2/2018, tornando-se forçoso reconhecer a sua nulidade, dada a definitividade do registro tácito havido em decorrência do entendimento adotado pela Suprema Corte.
Importante ressaltar, contudo, que a definitividade do ato, advinda do seu registro, não tem o condão de torná-lo imutável ou imune a inovações legislativas, sob pena de se afastar a competência legislativa do Congresso Nacional para deliberar sobre o regime jurídico ou a remuneração dos servidores, excluindo-os da esfera de incidência de leis subsequentes que instituíram novos planos de carreira e retribuição para o funcionalismo.
Com efeito, não há dúvida de que os atos registrados, tacitamente ou não, podem ser revisados no futuro em razão de legislação superveniente, tanto é assim que a própria Constituição Federal, na parte final do inciso III do seu art. 71, admite a possibilidade de o Tribunal de Contas da União apreciar atos de alteração de aposentadoria, quando as melhorias posteriores decorrerem de alteração do fundamento legal do ato concessório. Em verdade, a única garantia dos servidores, no tocante a seu regime de vencimentos, continua a mesma de antes - a irredutibilidade de sua remuneração total.
No caso concreto, entre as irregularidades verificadas no ato ora em julgamento, encontra-se o pagamento cumulativo de pensão civil e montepio civil em valor superior ao teto remuneratório. 
De outro lado, a jurisprudência pacífica desta Corte de Contas é no sentido de que: "o montepio civil facultativo dos magistrados não é uma entidade fechada de previdência complementar, mas sim uma pensão especial, regulada por leis próprias, de natureza pública. É legal a percepção cumulativa do benefício pensional decorrente de montepio civil com benefício decorrente de pensão estatutária, desde que observado o teto remuneratório, previsto na Constituição Federal"  (cf. Acórdão 4184/2014-TCU-Primeira Câmara - grifos acrescidos) .
Ora, o registro tácito, ocorrido em virtude da inércia desta Corte de Contas em apreciar o ato que lhe foi submetido para apreciação, em conformidade com o que foi preconizado pelo Supremo Tribunal Federal no RE 636.553/RS, não tem o condão de tornar lícito o que antes era ilícito. Não há a regularização da parcela tão somente em virtude do registro tácito.
Independentemente de eventual registro, torna-se forçoso reconhecer que a ilegalidade do pagamento se renova sempre que modificado o regime jurídico a que o servidor e/ou beneficiário estiver submetido, não tendo o registro tácito força maior do que a própria coisa julgada, o ato jurídico perfeito e o direito adquirido.
Desse modo, o registro efetuado opera efeitos apenas sobre a estrutura vigente no momento em que ele mesmo - o registro - é reconhecido. Não é razoável pretender que opere efeitos sobre normas futuras que expressamente alterem - por óbvio, também no futuro - as estruturas de retribuição dos servidores, sem redução de vencimentos/proventos.
Assim, se o contexto fático-jurídico levado em conta à época do registro vem a sofrer modificação superveniente, é certo que nova oportunidade para proceder à regularização da vantagem se apresenta à Administração. Logo, o erro do órgão jurisdicionado no passado, que produziu um direito para o servidor sob o critério jurídico anterior, não autoriza, nem muito menos impõe, a replicação desse erro no futuro.
Em suma, a Administração apenas estará cometendo nova ilicitude - com o condão de mais uma vez produzir direitos para os servidores em detrimento do Erário - se, com o advento de novo regime de vencimentos, deixar de corrigir pagamentos afrontosos à Constituição Federal, respeitada tão só a irredutibilidade dos salários.
Posto isso, a despeito do reconhecimento do registro tácito do montepio civil instituído pelo Sr. Carlos Alberto Madeira, entendo ser possível a expedição de determinação ao órgão de origem para que dê cumprimento ao disposto no art. 37, inciso XI, da Constiuição Federal, tendo em vista tratar-se de relação jurídica de trato continuado e por inexistir direito adquirido a regime jurídico remuneratório.
	Ante o exposto, acolhendo parcialmente a proposta do órgão ministerial, VOTO por que o Tribunal adote a deliberação que ora submeto a este Colegiado.
TCU, Sala das Sessões, em 2 de maio de 2023.
BENJAMIN ZYMLER 
Relator